最　高　行　政　法　院　判　決
　　　　　　　　　　　　　94年度判字第00706號
上　訴　人　丙○○
　　　　　　　　　　　　送達代收人　乙○○
　　　　　　　　　　　　市○○區○○路19巷25之39號
被 上訴 人　利益得股份有限公司
代　表　人　甲○○
上列當事人間因新型專利異議事件，上訴人對於中華民國92年11
月27日臺北高等行政法院91年度訴字第3555號判決，提起上訴。
本院判決如下：
　　主  文
上訴駁回。
上訴審訴訟費用由上訴人負擔。
　　理  由
上訴人（即原審參加人）於民國88年10月22日以「具傾角可變換
之單向卡制扳手結構追加（一）」向經濟部智慧財產局（下稱原
處分機關）申請新型專利，經原處分機關編為第00000000Ａ01號
審查，准予專利（下稱系爭案）。公告期間，被上訴人以申請案
號000000000號「棘輪扳手換向裝置」新型專利（下稱引證案）
提出異議，經原處分機關審定以91年1月31日（91）智專三（三
）04064字第09189000362號審定書為異議不成立之處分，被上訴
人不服，提起訴願，遭決定駁回，提起行政訴訟，請求：1.訴願
決定及原處分均撤銷。2.原處分機關對系爭案應為異議成立之處
分。經原審判決訴願決定及原處分均撤銷；原處分機關對於被上
訴人第00000000Ａ01號新型專利異議事件，應依原審判決之法律
見解另為處分。而駁回被上訴人其餘之訴（被上訴人未提起上訴
）。
被上訴人在原審起訴主張：（一）比較系爭案與引證案之結構特
徵及其所達成之功效完全相同，系爭案應不具新穎性及進步性之
要件。二者其主要之技術內容，均為藉由調整座調動時，直接驅
使制動塊於缺口槽內位移，改變並限止制動塊與棘齒輪嚙合之方
向，在相同的技術領域中，顯而易見系爭案係抄襲引證案所運用
之技術手段，且系爭案在結構使用上為等效元件，為熟習該項技
術者所能輕易思及之簡易置換，仍非實質之技術增進，明顯違反
行為時專利法第98條第2項（起訴書誤載為款）之規定。原處分
機關認兩案之技術手段不相同，顯有偏失，系爭案應無新穎性。
（二）原處分機關認系爭案具有進步性之理由，為組裝簡便，制
動塊切換迅速準確。然原處分機關認系爭案組裝簡便，並無任何
實證或理由，資以說明，僅以組裝簡便4字一語帶過，另就系爭
案其掣制環4係拗折成一側具ｍ字型之卡槽41，同時，底緣凸設
有定位柱42之π形構件，並令定位柱42插置於制動塊3之定位孔
31處，又該扳手主體1之缺口槽12內壁面適處另凹設1限位槽121
，該限位槽121係呈半圓形之管狀，其凹陷之深度至少為一圓棒6
之2分之1緣面，俾令圓棒6得卡置於此之結構設計，構件繁多而
複雜，其組裝焉可較為簡便，且因構件繁多而複雜，加工上必較
困難而費時，相對提高產製上之不良率及成本，如何增進其功能
，原處分機關認其具有進步性，並非的論。（三）系爭案於專利
說明書中載明，圖7所揭示，為系爭案之最佳實施例。明示該創
作之制動塊3，並可設計呈另種控制型態，而形成另一等效之變
換定位結構，即圖7之實施例。惟比較圖7與引證案二者完全相同
。按專利申請案中，所運用之技術手段及所達成之功效相同時，
得在同一申請案提出若干個實施例，若所運用之技術手段及所達
成之功效不同者，即應分案申請，本件圖7實施例既併與系爭案
申請，且認圖7為系爭案之最佳實施例，則圖7與系爭案之技術手
段及所達成之功效，即係相同，圖7既又是系爭案之最佳實施例
，且又與引證案之功能、結構相同，其制動塊切換與引證案，亦
無二致，已難謂其切換功能上有較引證案迅速準確之功效增進，
又如何能證明系爭案較引證案切換迅速準確，因此原處分機關認
系爭案有制動塊切換迅速準確之功能增進，具有進步性，顯無理
由。（四）系爭案之制動塊加上掣制環，等於引證案之換向頭之
結構，系爭案之圓柱結構與系爭案之彈性元件（彈性體及鋼珠）
，二者皆用於頂掣換向頭或掣制環，達定位與換向之功能，結構
使用上為等效元件，為熟習該項技術者所能輕易思及之簡易置換
，並無實質之技術改變，而具有新穎性。系爭案加工上較困難而
費時，相對提高產製上之不良率及成本；系爭案之制動塊加上掣
制環，等於引證案之換向頭之結構，引證案在構件上，顯比系爭
案簡化，但功能則相同，原處分機關認系爭案制動塊切換較迅速
、準確，顯與事實不相符合。
上訴人（即原審參加人）以：（一）系爭案之專利範圍為：掣制
環係凹折成上緣具m字型之卡槽，底緣凸設有定位柱之形溝件，
可直接令定位柱插置於制動塊之定位孔處，而不須設於棘齒輪之
外周面，而缺口槽內壁向適當處另凹設一陷位槽，可令一圓棒卡
置於此，以供掣制環之卡槽限位，使調整塊變換制動塊改變其卡
制方向之操作更為確實者。而於上文之專利範圍中並無如圖7、
圖8之鋼珠、彈簧或是其m形卡槽之掣制環，因此單就專利範圍而
言，其圖7、圖8之圖示或實施例是不用考慮在專利範圍之比較特
徵內，是故更無必要去參酌說明書或是圖示，原審判決之理由顯
係違背法令且明顯矛盾。（二）況原審判決認定對原處分機關除
系爭論點（即圖7、圖8是否為專利範圍所涵蓋之範圍內）以外之
審定無誤，而原審判決逕自認定圖7、圖8為系爭案之專利範圍內
已有誤解，因此本案除應判決原審判決廢棄外，並應對原訴願機
關之訴願決定及原處分機關之審定應予維持異議不成立之處分。
（三）上訴人認為按專利法第103條之規定，新型專利範圍係以
說明書之專利範圍內文為準，而不應逕自擴充解釋，除顯有對於
專利範圍內之構件有疑慮時，更不受圖示或說明文的外在影響，
尤其本案之說明書主要專利範圍之全要件與圖7、圖8之全要件完
全不同時，更無須因圖7、圖8之圖示而予以審酌，原處分機關不
予審酌即認定此論點，因為字面上即不侵權，更無參酌之必要，
此乃係各國包含我國智慧財產局所發頒之專利鑑定基準皆是如此
而準用，也就是說惟有字面上有所疑義時，方才參酌說明書及圖
示內容，但仍不能脫離專利範圍字面上之認定；否則即為擴充解
釋系爭專利。再用另一方面之專業角度說，倘若圖示或專利說明
書之範圍較大，而專利範圍卻寫得較小，則該案仍只得以認定較
小之專利範圍而論，此為專利範圍之立論基礎，而不可逕自認定
或擴充至圖示或說明書之內容，否則就不會有禁反言或均等論之
論點，請廢棄原審判決等語。
原處分機關（原審被告即經濟部智慧財產局）於原審則以：引證
案揭示一種棘輪扳手換向裝置，係由一柄部連續一頭部，頭部設
有容置部，該容置部放置一棘輪轉頭且其周緣設之棘齒與另一置
放於該容置部之換向頭相嚙合傳動，容置部內側壁面之凹槽中裝
置有彈性元件及鋼珠藉其彈力頂掣換向頭，該換向頭之中央卡合
一旋鈕，旋鈕藉其偏心部之設計及配合組裝時所設置之特定間距
，俾使其換向時能具某種彈性易於扳動，雖揭示有相當於系爭案
另一實施例的彈簧與鋼珠結構等，惟該等結構技術特徵並未載於
系爭案申請專利範圍第1、2項中；引證案並無揭示系爭案掣制環
、圓棒與制動塊等專利特徵；引證案利用旋鈕偏心部之設計及配
合組裝時設置之特定間距，令旋鈕調轉時而扳動換向頭轉向，而
系爭案則藉由調整座調動時，直接驅使圓棒於掣制環不同之限位
槽中位移，改變並限制該制動塊與掣制環嚙合之方向，兩案技術
手段不同，非為等效元件之置換，難稱系爭案未具新穎性；系爭
案制動塊之切換結構，係以「ｍ」字型之掣制環插置於制動塊之
定位孔中，另以一圓棒卡制於該制動塊之限位槽中，且該圓棒另
端係與調整座接設，俾藉由該調整座調動時，直接驅使該圓棒於
該掣制環不同之限位槽中位移而改變並限制該制動塊與掣制環嚙
合之方向，組裝簡便，制動塊切換迅速準確，引證案不足以證明
系爭案不具進步性等語，資為抗辯。
原審斟酌全辯論意旨及調查證據之結果，以：（一）系爭案專利
說明書5、創作說明即第5頁倒數第4行起至第6頁記載「…參看圖
7、圖8所示，本創作之制動塊 (3)並可設計呈另種控制型態，其
係利用一設置於容置孔 (122)內之鋼珠 (7)及彈性體 (8)推抵而
令其定位達到控制，該控制塊 (3')之型態係如圖所示，一端之
齒部 (31)位置略呈＜字型，而另端供鋼珠 (7)頂置之弧槽則略
呈Ｗ狀，同時，再於其頂緣面適處套設一圓棒 (6)，該圓棒 (6)
並與 (5)相連結，令調整座 (5)調動位置時，可一併帶動制動塊
(3')變換其齒部 (31)卡制之方向，而形成另一等效之變換定位
結構，：：。」另系爭案專利說明書第4頁第13行亦記載，「請
參閱圖2-圖9，圖中所示者為本創作所選用之一種實施例之結構
，此僅供說明之用，在專利申請上並不受此種結構之限制。」因
此，依系爭案專利說明書之記載，其已將圖7、圖8所載圖式作為
其申請專利範圍等效之置換之實施例加以定義，亦即圖7、圖8之
技術內容業經系爭案專利說明書定義為系爭案申請專利範圍等效
之另種控制型態。由上述系爭案專利說明書所揭示之內容，系爭
案圖7、圖8所揭示之結構，為系爭案之一實施例，則圖7、圖8實
施之技術內容自已包括在系爭案申請專利範圍，尚不能以圖7、
圖8實施例的彈簧與鋼珠結構等結構技術特徵並未載於系爭案申
請專利範圍第1、2項中，即不將該實施例與引證案作比較。從而
原處分機關以引證案雖提示有相當於系爭案另一實施例（即前述
系爭案專利說明書圖7、圖8之實施例）的彈簧與鋼珠結構等，惟
該等結構技術特徵並未載於系爭案申請專利範圍第1、2項中，即
未將系爭案專利說明書圖7、圖8之實施例之技術內容與引證案作
比較，而以系爭案其他實施之技術與引證案作比較逕認引證案不
足以證明系爭案不具新穎性與進步性，尚有疏漏。訴願決定未予
糾正，亦非妥適，被上訴人主張應予撤銷，即屬有據，應予准許
。
本院查：按「稱新型者，謂對於物品之形狀、構造或裝置之創作
或改良。」，為系爭案核准審定時之83年1月21日修正公布之專
利法第97條所明定。又「可供產業上利用之新型，無下列情事之
一者，得依本法申請取得新型專利：一、申請前已見於刊物或已
公開使用者：．．．。二、有相同之發明或新型申請在先並經核
准專利者。．．．。」「新型係運用申請前既有之技術或知識，
而為熟習該項技術者所能輕易完成且未能增進功效時，雖無前項
所列情事，仍不得依本法申請取得新型專利。」復為同法第98條
第1項、第2項定有明文。系爭「具傾角可變換之單向卡制扳手結
構追加（一）」新型專利案是否不符合專利要件之事證，核屬事
實認定問題，事實審法院有衡情斟酌之權，苟已斟酌全辯論意旨
及調查證據之結果，而未違背論理法則或經驗法則，不得遽指為
違法。原審判決以系爭案是否具備新穎性及進步性之要件，原處
分既未將系爭案專利說明書圖七、圖八之實施例之技術內容與引
證案作比較，其逕認引證案不足以證明系爭案不具新穎性與進步
性，而為異議不成立處分，其審查尚有疏漏。原處分機關應將系
爭案專利說明書圖七、圖八之實施例之技術內容視為系爭案申請
專利範圍之技術內容，再與引證案之技術內容作比較，以審查引
證案是否足以證明系爭案不具新穎性、進步性。因此，引證案是
否足以證明系爭案不具新穎性、進步性，仍待原處分機關依原審
法院之法律見解，另為適法之處分，原審判決已詳予論明，乃撤
銷原處分及訴願決定，其所適用之法規與該案應適用之現行法規
並無違背，與解釋判例，亦無牴觸，並無所謂原審判決有違背法
令之情形；又證據之取捨與當事人所希冀者不同，致其事實之認
定亦異於該當事人之主張者，不得謂為原審判決有違背法令之情
形。上訴人對於業經原審判決予以論述不採之事由再予爭執，核
屬法律上見解之歧異，要難謂為原審判決有違背法令之情形。本
件上訴論旨，指摘原審判決違誤，求予廢棄，難認有理由，應予
駁回。
據上論結，本件上訴為無理由，爰依行政訴訟法第255條第1項、
第98條第3項前段，判決如主文。
中    華    民    國    94    年    5     月    26    日
                  第五庭審判長法  官　趙　永　康
                              法  官　鄭　淑　貞
                              法  官　黃　淑　玲
                              法  官　侯　東　昇
                              法  官  林　文　舟
以  上  正  本  證  明  與  原  本  無  異
中    華    民    國    94    年    5    月    27     日
　　　　　　　　　　　　　　　書記官　莊　俊　亨
